【裁判字號】    99,台上,7722
【裁判日期】    991209
【裁判案由】    妨害性自主
【裁判全文】
最高法院刑事判決            九十九年度台上字第七七二二號
上  訴  人  甲男（真實姓名、年籍詳卷）
上列上訴人因妨害性自主案件，不服台灣高等法院台中分院中華
民國九十八年二月五日第二審判決（九十七年度上訴字第二九七
四號，起訴案號：台灣彰化地方法院檢察署九十六年度偵字第一
０四七八號），提起上訴，本院判決如下：
    主  文
原判決撤銷，發回台灣高等法院台中分院。
    理  由
本件原判決認定上訴人甲男（真實姓名、年籍詳卷）明知Ａ女（
真實姓名、年籍詳卷）係輕度智能障礙之人，於民國九十五年九
月某日下午，在Ａ女房內，強行壓制Ａ女，再褪去Ａ女之衣、褲
，以強暴方式對Ａ女實施強制性交之行為，適因Ａ女之子Ｇ男童
（真實姓名、年籍詳卷）撞見，憤而持棍擊打上訴人，上訴人始
未得逞。又於九十六年九月某日十一時許，趁Ａ女之夫乙男（真
實姓名、年籍詳卷）上班未在家中之際，強拉Ａ女至上訴人房內
，強行褪去Ａ女全身之衣物，將其性器插入Ａ女下體，而強制性
交得逞等情，因而維持第一審分別論處上訴人對於心智缺陷之女
子犯強制性交未遂罪刑（處有期徒刑三年八月）；又對於心智缺
陷之女子犯強制性交罪刑（處有期徒刑七年二月），駁回上訴人
在第二審之上訴，固非無見。
惟查：(一)刑法第二百二十二條第三款強制性交罪之加重條件所謂
「對精神、身體障礙或其他心智缺陷之人犯之者」，須以被害人
實際上有無精神、身體障礙或其他心智缺陷為依據。又依該款立
法理由說明：本款加重條件之認定，不以被害人是否領有身心障
礙手冊為判斷之依據，而係以被害人身、心之客觀狀態作為認定
之標準，以與保護被害人之意旨相呼應。則被害人縱領有身心障
礙手冊，倘實際上不符精神、身體障礙或其他心智缺陷者，即不
能遽以上開加重強制性交罪論擬。本件原判決事實認定Ａ女係有
心智缺陷之人，固於理由說明Ａ女係輕度智能障礙，其表達能力
比較差，人看起來傻傻的，業據上訴人於偵查中自白在卷，並有
Ａ女殘障手冊在卷足憑等語（見原判決理由貳、二、(一)）。惟卷
附Ａ女身心障礙手冊雖記載Ａ女為輕度智障，然該手冊係於八十
九年六月二十二日核發，復未載明Ａ女之實際身、心客觀狀態，
是否能證明案發時（九十五年九月、九十六年九月）Ａ女係處於
心智缺陷之情狀？即非無疑，自有再加調查、審認之必要。且原
判決就所認「Ａ女表達能力比較差，人看起來傻傻的」，亦未說
明如何能據以認定Ａ女於案發時身、心之客觀狀態實際上已屬心
智缺陷之人，遽論以上訴人對心智缺陷之人強制性交罪，依上開
說明，難謂調查職責未盡及判決理由不備之違法。(二)被害人之陳
述須無瑕疵可指，並有補強證據證明其確與事實相符，始得採為
科刑之基礎。又所補強者，固非以事實之全部為必要，然仍須與
指述被害經過之供述具有相當程度之關聯性，而得本於彼此間之
相互作用，使一般人確信其供述為真實。原判決事實認定上訴人
於九十六年九月某日十一時許，在上訴人房內，對於心智缺陷之
Ａ女為強制性交等情部分，於理由說明係以Ａ女於偵查中、第一
審之指證為依據，並說明Ａ女並無蓄意構陷上訴人之動機，所述
應非虛構，且卷附蓋有上訴人印章之切結書記載「上訴人欺負Ａ
女」，所謂「欺負」係指「性侵害」等語（見原判決理由貳、二
、(三)(四)(五)）。惟Ａ女所述縱無瑕疵，仍須有其他補強證據擔保其
真實性。查Ａ女係指述分別於九十五年九月、九十六年九月遭上
訴人強制性交，然該切結書並未明確記載上訴人對Ａ女「欺負」
之時間，縱認該切結書上所稱之「欺負」即指「性侵害」之意，
亦無從執為Ａ女指述有於九十六年九月遭上訴人性侵害之佐證。
原判決復未說明究有何其他補強證據足證Ａ女此部分指述已達一
般人得確信為真實之程度，逕採為上訴人有罪之認定，自非適法
。以上或為上訴意旨所指摘，或為本院得依職權調查之事項，應
認原判決有撤銷發回之原因。
據上論結，應依刑事訴訟法第三百九十七條、第四百零一條，判
決如主文。
中    華    民    國  九十九  年   十二   月    九    日
                      最高法院刑事第十一庭
                          審判長法官  黃  一  鑫  
                                法官  張  春  福  
                                法官  林  勤  純  
                                法官  陳  國  文  
                                法官  宋  明  中  
本件正本證明與原本無異
                                      書  記  官  
中    華    民    國  九十九  年   十二   月   十六   日
                                                      Q

司法院資訊處製作；財團法人民間司法改革基金會備份。
